【裁判字號】    90,台上,4426
【裁判日期】    900719
【裁判案由】    殺人未遂等罪
【裁判全文】
最高法院刑事判決                                九十年度台上字第四四二六號
    上  訴  人  甲○○
    選任辯護人  林大華律師
                邱國旺律師
右上訴人因殺人未遂等罪案件，不服台灣高等法院中華民國八十八年四月二十一日第
二審判決（八十六年度上訴字第六三三六號，起訴案號：台灣桃園地方法院檢察署八
十六年度偵字第四○六九號），提起上訴，本院判決如左：
    主  文
上訴駁回。
    理  由
按刑事訴訟法第三百七十七條規定，上訴於第三審法院，非以判決違背法令為理由，
不得為之。是提起第三審上訴，應以原判決違背法令為理由，係屬法定要件。如果上
訴理由狀並未依據卷內訴訟資料，具體指摘原判決不適用何種法則或如何適用不當，
或所指摘原判決違法情事，顯與法律規定得為第三審上訴理由之違法情形，不相適合
時，均應認其上訴為違背法律上之程式，予以駁回。本件上訴意旨略稱：(一)證人即世
外桃園ＫＴＶ負責人林群盛於原審自承「春節期間我有告訴員工一天可領二天工資，
後來並沒有給他們……」等語，證人呂鎮源於偵查中亦證稱：上訴人原為世外桃園Ｋ
ＴＶ的員工等語，核與上訴人於警訊時供稱：「因為董事長林秀琴於農曆春節前曾當
我及同事的面說春節期間二月六日至二月十二日這六天有來上班者算二倍薪資，但後
來發薪資時都縮水沒有照原來講的發放，我曾要找董事長林秀琴討論，但他都避不
見面，我因對同仁無法交代，也於二月十八日自動請辭該工作……」等語相符，原判
決認上訴人辯稱搶錢是因老闆欠伊錢要抵工資，無不法所有意圖云云，顯不足採，其
採證違背法令。又，呂鎮源對世外桃園ＫＴＶ店是否積欠上訴人薪資一事，既未在場
聽聞，原審以其證稱：ＫＴＶ店未積欠上訴人薪資等語作為不利上訴人之證據，亦有
違誤。上訴人主觀上確因老闆欠伊錢，伊取錢要抵工資，並無不法所有之意圖，其在
龜山店投擲汽油彈，後到八德店拿取金錢，均係為滿足其拿取薪資之單一犯意。原判
決以與事實不符之上訴人警訊供述作為認定上訴人犯行之唯一證據，亦有違證據法則
。(二)原判決採信台灣大學醫學院附設醫院之鑑定報告，認定上訴人於案發時並未達精
神耗弱情狀，惟該鑑定報告就上訴人患有精神病，基於義憤，行為時係在酒後抑制力
減低時實施，其於案發時精神控制力有無遜於常人而達精神耗弱一節並無說明，原審
亦未詳查上訴人於案發時精神控制力，有應於審判期日調查之證據而未調查之違背法
令。(三)原審未詳加調查審酌上訴人犯罪之動機及犯罪時甫滿十八歲，思慮欠週而觸犯
重典，衡情可憫恕，且於行為後翌日即自首，已知悛悔等情，未依刑法第五十九條減
輕其刑，仍科以重刑，顯屬過苛，有違罪刑相當原則，即有判決不適用法則之違背法
令等語。
惟查原判決認定上訴人有事實欄所載之放火燒燬現有人所在之建築物未遂以及帶兇
器搶奪他人之動產，因防護贓物而當場施以脅迫之準強盜犯行，因而就前一部分撤銷
原第一審不當判決，改判論處上訴人放火燒燬現有人所在之建築物未遂罪刑，就後一
部分維持原第一審判決，駁回上訴人在第二審之上訴，已明係依憑上訴人於警訊之
自白供述，證人邱柏幃、呂鎮源、呂宏文、林群盛於偵審中之證述，佐以卷附火災現
場照片、火災報告書暨扣案之西瓜刀、剩餘贓款等證物，為其論罪之基礎。並明：
上訴人於第一審法院審理中先則辯稱：ＫＴＶ店負責人欠伊新台幣（下同）七千元，
後在該法院及第二審法院審理中改稱店裡欠伊一萬二千元云云，所辯已有歧異，且與
證人呂鎮源於偵查中證稱：該ＫＴＶ店與被告並無債務糾紛等語不符，況上訴人本人
於警訊中自承因已知自己縱火鑄成大禍，缺乏費用逃亡，才又另外想去八德大湳店搶
錢開始逃亡等語，足見上訴人辯稱搶錢是因老闆欠伊錢要抵工資，無不法所有意圖云
云，顯不足採；以及上訴人另辯稱：伊有精神上之疾病，行為當時處於精神耗弱狀態
云云，惟經函請國立台灣大學醫學院附設醫院鑑定結果認「……就案發當時之精神狀
態而言，並未受到如妄想幻想幻覺等精神病症狀影響，雖個案（指上訴人行為時）有
飲酒，但參照其平時酒量，當時行為及考量之複雜度及事後之記憶，顯示其意識清楚
，且馮員之想法及動機於案發前、案發時及鑑定時並無差異，故其案發時之精神狀態
，未達精神耗弱之程度，有該醫院鑑定報告附卷可證，是被告辯稱案發時已精神耗弱
云云，亦不足採信等理由綦詳，對於量刑部分，亦已明已審酌上訴人犯罪之動機、
目的、手段、所生危害及犯罪後之態度等一切情狀為科刑之依據。足認原審就上訴人
行為時精神狀態已送鑑定調查明確，自無上訴意旨所指摘調查職責未盡情事。又查證
人林群益即世外桃園ＫＴＶ店負責人於原審固曾證稱：「春節期間，我有告訴員工一
天可領二天工資，後來並沒有給他們，可能他（指上訴人）因此懷恨在心」等語（見
原審卷第五十四頁），惟據上訴人自己於警訊時明確供稱：「……因為董事長林秀琴
於農曆春節前曾當我及同事的面說春節期間二月六日至二月十一日這六天有來上班者
算二倍薪資，但後來發薪資時確都縮水，沒有照原講的發放，我曾要找董事長林秀琴
討論，但他都避不見面，我因對同仁無法交代，也於二月十八日自動請辭該工作。…
…所以這股怨氣就一直埋在心裏，至十五日中午我獨自一個喝了兩瓶玫瑰紅酒後，酒
氣甚濃，心裏愈想愈氣，要報復他們，所以才拿出預藏西瓜刀及兩瓶空玻璃瓶到內壢
林王加油站加滿兩瓶汽油製成汽油彈，先到龜山鄉的店報復放火，後來因身上沒錢，
想說逃亡要錢用，所以才西瓜刀到八德市的店強盜金錢後才開始逃亡」等語（見偵
查卷所附警訊筆錄），於檢察官偵查中仍為相同情節之供述（見偵查卷訊問筆錄），
並未曾提及其搶錢係為抵債等情，參酌上訴人搶奪錢款前後，均未對前述ＫＴＶ店負
責人或店員稱其搶錢係為抵債等情，足認其搶奪錢款有不法所有之意圖甚明。即縱摒
除證人呂鎮源、林群盛所為世外桃園ＫＴＶ店與上訴人無債務糾紛之證言作為證據，
亦不影響原審依憑上訴人於警訊時對於犯罪動機之明確自白，認定上訴人為籌逃亡費
用而為搶奪錢款行為之判決結果，自難遽以指摘原判決有採證違背法令情事。又查原
審既已審酌上訴人犯罪之動機、目的、手段、所生危害及犯罪後態度等一切情狀而為
適當科刑之依據，且上訴人之犯罪情狀客觀上觀察，並無可憫恕之情形，自不能以原
判決未適用刑法第五十九條酌減其刑，即認有違罪刑相當原則或有判決不適用法則之
違背法令。綜上所述，上訴意旨所陳各項，均核與法律規定得為第三審上訴理由之違
法情形，不相適合，其上訴違背法律上之程式，應予駁回。
據上論結，應依刑事訴訟法第三百九十五條前段，判決如主文。
中      華      民      國     九十     年      七      月     十九     日
                              最高法院刑事第十二庭
                                  審判長法官  呂  潮  澤
                                        法官  陳  世  雄
                                        法官  孫  增  同
                                        法官  林  開  任
                                        法官  蕭  權  閔
      右正本證明與原本無異
                                              書  記  官
中      華      民      國     九十     年      七      月    二十四    日


司法院資訊處製作；財團法人民間司法改革基金會備份。
